臺灣臺北地方法院民事判決　　　　　　　　　　　　　　九十三年度建字第七三號
　　　原　　　告　歡喜石空間設計有限公司
　　　法定代理人　汪世昌
　　　訴訟代理人　沈宏裕律師
　　　被　　　告　甲○○
　　　訴訟代理人　廖克明律師
　　　複　代理人　楊擴舉律師
右當事人間給付工程款事件，經本院於中華民國九十三年九月二十四日言詞辯論終結
，判決如左：
    主    文
被告應給付原告新台幣捌拾萬伍仟貳佰玖拾元，及自民國九十三年三月六日起至清
償日止，按年息百分之五計算之利息。
原告其餘之訴駁回。
訴訟費用由被告負擔十分之七，餘由原告負擔。
本判決於原告以新台幣貳拾柒萬元供擔保後，得假執行，但被告如以新台幣捌拾萬伍
仟貳佰玖拾元為原告預供擔保，得免為假執行。
原告其餘假執行之聲請駁回。
    事    實
甲、原告方面：
一、聲明：
（一）被告應給付原告新台幣 (下同)一百一十九萬一千六百七十五元，及自起訴狀
      繕本送達翌日起至清償日止，按年息百分之五計算之利息。
（二）願供擔保，請准宣告假執行。
二、陳述：
（一）兩造於民國九十二年六月二十八日簽訂工程合約書，就被告所有坐落於台北市
      士林區○○路○段十一巷十六號房屋之室內裝修工程，由被告委請原告施工。
      依工程合約書第七條付款辦法第一款規定「乙方（即原告）工程開始進場進料
      時，甲方（即被告）即應支付首期工程款八十萬元」，唯被告迄今亦僅支付七
      十九萬元。另依同條第二款約定「工程進行至五十天，甲方即應再支付工程款
      八十萬元」，詎屆期被告未依約給付，且於九十二年十月二十九日委請律師來
      函略謂伊已將系爭工程委任第三人續行施工云云。
（二）經查，原告施作之系爭工程進度，於被告委託律師發函通知已將系爭工程另行
      委任第三人續行施工時，已完成百分七十，工程款經核算應為一百七十九萬一
      千六百七十五元，另追加工程為一十九萬元，經扣除被告已支付之七十九萬元
      後，尚有工程款一百十九萬一千六百七十五元，未為給付，迭經催討，均置之
      不理。
（三）就被告抗辯之陳述：
  １、本工程之設計詳圖為被告委請之設計師朱玉芳繪製，再交由原告施工，被告不
      得以該設計圖未經其簽名為由誣指原告未依債之本旨為給付。至於施工說明書
      部分，原告施工均依設計圖及設計師之指示施作，並未見被告所指之施工說明
      書。至於兩造合約後付之估價單被告雖未簽名，然既附於契約，而成為契約之
      一部分，被告亦於契約上簽名，自不得以契約後附之估價單未簽名而卸責。
  ２、又本件工程原告已施作部分，被告曾自行委請台北市室內設計裝修商業同業公
      會鑑定為一百四十九萬一千七百四十三元。至追加部分，均係被告委任之設計
      師朱玉芬與被告溝通後，建議被告施作，若未經被告同意，原告斷無可能貿然
      施作，朱玉芬亦到庭證稱有就追加工程估價單中第一、三、四、五、六、八項
      建議被告施作，至於其餘項目均是經被告同意後施作。
  ３、被告辯稱原告施作之工程有若干瑕疵，惟經鈞院屬囑託鑑定單位鑑定結果，亦
      認為尺寸不符均屬合理範圍，且系爭工程尚未完工，縱有被告所指之瑕疵，亦
      係施工過程中暫時顯現之象，原告於完工收邊後必無被告所指之現象，被告以
      施工過程中必產生之狀態，主張施工有瑕疵，顯屬無據。
  ４、兩造間合約已終止，被告仍應依原承攬契約給付工程款：
      按承攬契約就承攬人而言，其主契約義務為完成工作，就定作人而言，則為給
      付報酬，若雙方就主契約所有違反，自足以構成終止或解除契約之情事，本件
      兩造已於契約第七條約定工程款之給付方式，顯係就其主契約義務有所違反，
      為構成終止契約之重大事由，原告已於九十二年九月十五日委請律師去函限期
      被告於七日內給付，否則即以該函終止契約。然契約終止僅係往後的失其效力
      ，終止前之承攬契約仍有效存在，原告仍得就已施作部分工程向被告請求承攬
      報酬。
（四）就鑑定報告之說明：
      就鑑定機關之兩份鑑定報告均無意見，捨棄追加工程第三、四、六、七、九項
      之請求。
三、證據：提出工程合約書影本、律師函影本、工程估價單影本二件、終止契約之存
    證信函影本等件為證。
乙、被告方面：
一、聲明：
（一）原告之訴駁回。如受不利判決願供擔保請准宣告免為假執行。
二、陳述：
（一）依雙方工程合約書第三條約定「工程範圍：乙方（即原告）依照設計詳圖、施
      工說明及估價單經甲方（即被告）簽證同意後依所列項目進行施工」，惟原告
      所為之設計圖、施工說明書及估價單竟皆未經被告簽認同意，即逕行施工，其
      所為給付違反雙方契約約定，並未依債之本旨為給付。且原告承攬之系爭工作
      物，具有嚴重瑕疵，不具備承攬室內裝潢工程應有之品質及價值，亦不符被告
      合理期待之效用，原告應依民法第四百九十二條規定，負承攬人之瑕疵擔保責
      任。被告已於九十二年九月二十六日委請律師發函催告原告應於函到後十五日
      內修補及改善，並於同年十月二十九日再度發函，告知被告就系爭工作物已另
      委請第三人修補，並請求原告償還因修補工作物瑕疵所生之必要費用及因原告
      遲延所生之損害賠償。又被告就系爭工程從未簽認過任何追加工程，原告公司
      擅自追加施工，自不得視為合約之一部分，原告不得請求該部分之工程款。
（二）依民法第四百九十條第一項規定，承攬人之報酬係以工作完成，及完成契約約
      定之一定結果為前提，原告於歷次程序中自認本件工程尚在施工而未完成，且
      尚未交付，則其並未履行承攬人完成工作之主給付義務，自不得請求給付報酬
      。又原告主張已完工百分之七十，應就此有利於己之事實舉證，台北市室內設
      計裝修商業同業公會係針對已進行之部分為價值上之判斷，充其量僅可謂該項
      工程之價值為何，未可據以推論原告已完成之工程比例或原告得向被告請求之
      金額。
（三）本件原告承攬之系爭工作物，經被告會同台北市室內設計商業同業公會人員前
      往工地勘查後，發現原告施作之工程，有下列瑕疵：
  １、原施作工程部分：
      1.全室天花板高度比設計圖低約五至十公分外。
      2.基本工程之泥作工程ｂ、ｃ、ｅ、ｉ項，現場施作尺寸均與設計圖不符。
      3.基本工程之鋁窗∕鋁框天花工程ｃ項，現場施作尺寸均與設計圖不符。
      4.基本工程之戶外工程ｂ項，現場施作尺寸均與設計圖不符。
      5.基本工程之防水工程ａ項，現場施作尺寸均與設計圖不符。
      6.木作工程第一、二、三、四、六、十三項，現場施作尺寸均與設計圖不符。
      7.前陽台及餐廳外推斜窗地板嚴重積水。
      8.入口玄關、客廳天花板、客房鋁窗右下角漏水。
      9.臥室牆面滲水。
      10.浴室圓弧牆面與設計圖面不符合。
      11.浴室圓弧外磚牆與設計圖、估價單上之釉面磚不符合。
      12.鋁窗材料與約定需採用大同或力霸之材料不符。
      13.基本工程第二項清運工程，及第六項防水工程ｃ項後方擴充之擋土牆防水處
         理，依鑑定報告所載，原告不得請求此部分報酬。
  ２、追加工程部分：
      追加工程部分防水處理不完全，且第三、四、六、七、九項亦有爭議。
（四）被告得主張瑕疵預防請求權：
      於本件工程進行期間，被告曾多次催告原告應改善及修補瑕疵，惟原告不予理
      會，被告為維護自己權益，僅能委託第三人估價施工，工程款核估約三十九萬
      八千七百元，若認原告有若干請求之依據，則被告爰依民法第四百九十七條規
      定，主張瑕疵預防請求權，並就前開第三人改善或履行所生之費用三十九萬八
      千七百元，主張抵銷。另原告原訂於九十二年十月底完成本件工程，然因可歸
      責於原告而遲延完工，致被告須在外租屋，每月須額外支出新台幣一萬五千元
      之租金，就此部分，至九十三年五月份止，被告共支出十萬五千元，被告亦主
      張抵銷。
（五）綜上，本件工程尚未完工，且未交付，原告依承攬契約請求給付報酬，並無理
      由，縱認原告得為請求，惟依鑑定報告所示，原告完成之工程價值僅為一百五
      十九萬五千二百九十三元，扣除被告已給付之七十九萬元、清運工程未完成十
      三萬四千元、後方擴充之擋土牆防水處理未施作一萬四千六百元，與至九十三
      年五月份止，被告主張抵銷之五十萬三千七百元後，原告亦僅能請求十五萬二
      千九百九十三元。
三、證據：提出工程合約書影本、工程估價單影本、台北市室內設計商業同業公會鑑
    定報告書影本、九十二年九月二十六日律師函影本、九十二年十月二十九日律師
    函影本等件為證。
    理    由
一、原告主張：兩造於民國九十二年六月二十八日簽訂工程合約書，就被告所有坐落
    於台北市○○區○○路一段十一巷十六號房屋之室內裝修工程，由被告委請原告
    施工。依工程合約書第七條付款辦法第一款及第二款規定，被告於原告工程開始
    進場進料時，即應支付首期工程款八十萬元，工程進行至五十天，即應再支付工
    程款八十萬元，惟被告迄今僅支付七十九萬元，原告已於九十二年九月十五日限
    期催告被告於七日內給付，否則即以該函終止契約，被告亦於九十二年十月二十
    九日委請律師來函略謂伊已將系爭工程委任第三人續行施工。系爭工程原告已完
    成百分七十，工程款經核算應為一百七十九萬一千六百七十五元，另追加工程為
    一十九萬元，經扣除被告已支付之七十九萬元，尚欠工程款一百十九萬一千六百
    七十五元等情，求為命被告給付一百一十九萬一千六百七十五元，及自起訴狀繕
    本送達翌日起至清償日止按年息百分之五計付利息之判決。
二、被告則以：工程合約書第三條約定設計詳圖、施工說明及估價單須經被告簽證同
    意後依所列項目進行施工，惟原告所為之設計圖、施工說明書及估價單皆未經被
    告簽認同意，即逕行施工，未依債之本旨為給付。且原告承攬之系爭工作物，具
    有嚴重瑕疵，不具備承攬室內裝潢工程應有之品質及價值，亦不符被告合理期待
    之效用，原告應依民法第四百九十二條規定，負承攬人之瑕疵擔保責任。被告已
    於九十二年九月二十六日委請律師發函限期催告原告十五日內修補及改善，並於
    於同年十月二十九日再度發函，告知被告就系爭工作物已另委請第三人修補，並
    請求原告償還因修補工作物瑕疵所生之必要費用及因原告遲延所生之損害賠償。
    又被告就系爭工程從未簽認過任何追加工程，原告公司擅自追加施工，自不得視
    為合約之一部分，原告當不得向被告請求給付其自行追加之工程款。且原告自認
    本件工程尚未完成，亦未交付，則其並未履行承攬人完成工作之主給付義務，自
    不得請求給付報酬。縱認被告應給付工程款，被告亦得以使第三人修補瑕疵所生
    之費用及被告因原告遲延給付所生之損害賠償，就原告得請求之金額主張抵銷等
    語，資為抗辯。
三、原告主張兩造於民國九十二年六月二十八日簽訂工程合約書，就被告所有坐落於
    台北市○○區○○路一段十一巷十六號房屋之室內裝修工程，由被告委請原告施
    工。依工程合約書第七條付款辦法第一款及第二款規定，被告於原告工程開始進
    場進料時，即應支付首期工程款八十萬元，工程進行至五十天，即應再支付工程
    款八十萬元，惟被告僅支付七十九萬元，原告已於九十二年九月十五日限期催告
    被告於七日內給付，否則即以該函終止契約，被告亦於九十二年十月二十九日委
    請律師來函略謂伊已將系爭工程委任第三人續行施工之事實，業據其提出工程合
    約書、台北信維郵局第八○八一號存證信函及律師函影本為證（見本院卷第六頁
    、第二十七頁至第二十八頁、第一三二頁），並為被告所不爭，自堪信為真實。
    至原告主張其已完成系爭工程百分七十，工程款經核算應為一百七十九萬一千六
    百七十五元，另追加工程為一十九萬元，經扣除被告已支付之七十九萬元，被告
    尚應給付工程款一百十九萬一千六百七十五元，則為被告所否認，並以前開情詞
    置辯。是本件兩造之爭點厥為：１、兩造無依設計圖及估價單施工之合意？２、
    原告施作之工程有無瑕疵？其合理價格若干？３、兩造有無追加追加工程估價單
    所載工程之合意？其施作之合理價格若干？４、原告得否請求被告給付承攬報酬
    ？經查：
（一）兩造有無依設計圖及估價單施工之合意？
      兩造工程合約書第三條工程範圍約定：「乙方（即原告）依照設計圖、施工說
      明及估價單（如附件）經甲方簽證同意後依所列項目進行施工」（見本院卷第
      六頁），原告就被告未於設計圖、施工說明書及估價單上簽名確認，固不爭執
      ，惟查本件並無施工說明書，原告係依設計詳圖及設計師之指示施作，已據原
      告陳明在卷（見本院卷第一○一頁），被告就此亦未爭執，又「被告系爭房屋
      裝修設計圖是受被告委託繪製，原告公司是我推薦給被告」、「簽約時我有在
      場，估價單是契約的一部分」、「設計圖有給李先生（即被告）看過，他同意
      」等情，已據證人即系爭房屋裝修設計圖繪製人朱玉芬結證在卷（見本院卷第
      一二四頁、第一二五頁），而系爭工程合約書所裝修之房屋為被告所有，於被
      告管理使用中，衡情原告若未得被告之同意，應無從進入系爭房屋進行施工，
      被告既已同意依證人朱玉芬繪製之設計圖施工，工程估價單復於簽約時即附於
      合約中，被告並於簽約後將房屋交由原告施作裝修，足證其已同意將系爭房屋
      依設計圖及工程估價單所載項目及單價交由原告施作，兩造確有依設計圖及估
      價單施工之合意。被告以其未於設計圖、施工說明書及估價單上簽名，抗辯原
      告之施工為未依債之本旨為給付，應非可取。
（二）原告施作之原工程有無瑕疵？其合理價格若干？
  １、被告抗辯原告施作之工程有1.全室天花板高度比設計圖低約五至十公分外。2.
      基本工程之泥作工程ｂ、ｃ、ｅ、ｉ項，現場施作尺寸均與設計圖不符。3.基
      本工程之鋁窗∕鋁框天花工程ｃ項，現場施作尺寸均與設計圖不符。4.基本工
      程之戶外工程ｂ項，現場施作尺寸均與設計圖不符。5.基本工程之防水工程ａ
      項，現場施作尺寸均與設計圖不符。6.木作工程第一、二、三、四、六、十三
      項，現場施作尺寸均與設計圖不符。7.前陽台及餐廳外推斜窗地板嚴重積水。
      8.入口玄關、客廳天花板、客房鋁窗右下角漏水。9.臥室牆面滲水。10.浴室圓
      弧牆面與設計圖面不符合。11.浴室圓弧外磚牆與設計圖、估價單上之釉面磚不
      符合。12.鋁窗材料與約定需採用大同或力霸之材料不符。13.基本工程第二項清
      運工程，及第六項防水工程ｃ項，並未施作等多項瑕疵，惟為原告所否認，經
      查：
    (一)被告所指上開1.2.3.4.5.6.原告施工與設計圖尺寸不符，及10.浴室圓弧牆面與
      按「尺寸上之差異，因是舊房屋，垂直與水平有差異，與設計圖一定會有誤差
      ，而房屋是整體性的設計，其中一項尺寸有變更，必然會影響其他部分的尺寸
      ，必須跟著調整，業界在十公分左右的誤差是容許的，也是常有的。第七項（
      即10.）是因為圖面上是平面圖，弧形牆有作，做好後與我設計所要求的是符合
      的，但是設計圖是平面的，顯見出的效果與實際上有落差。第八項（入口大門
      ）、第十項（客廳衣帽櫃及鞋櫃）、第十四項（客房依櫃），都是在同一寬度
      上，所以一個調整，其他會跟著調整。第十五項（主臥室立櫃）依現場狀況是
      可以理解的。第十七項鋁窗的材料是簽約時汪先生（即原告法定代理人）有帶
      材料給李先生（即被告）看，第六項天花板高度是從完成的天花板量到地平面
      的高度，實際高度要扣除施作地板的厚度，所以會有約四、五公分的落差」等
      情，已據證人朱玉芬證述在卷（見本院卷第一二六頁至第一二七頁）。而本件
      經送台北市室內設計裝修商業同業公會鑑定結果，就上開2.3.4.5.6.10.被告主
      張原告施工與設計圖不符部分，亦認「依工程慣例，就設計公司所標示設計圖
      之施作尺寸，因有舊裝潢存在及房屋水平、垂直等因素，於現場施作時，須全
      面考量其屋內實際動線，必要時其尺寸須作部分調整，以其達到該工程之完整
      性。因此就現場施作尺寸與原設計圖所標示不符所產生之誤差，於裝修工程上
      認定為合理」，就被告抗辯1.全室天花板高度比設計圖低約五至十公分部分，
      則認「根據室內裝修案例就山坡地之別墅型房子其屋樑水平誤差值，通常會高
      於一般大樓房子及公寓式房子。本單位於前次現場勘查時，就前廳所丈量天花
      板至地面高度比設計圖低二至五公分，顯示其地面亦有歪斜情形。依工程慣例
      就其設計圖所標示屋高尺寸一般為參考值，其現場施作天花板時亦須依據屋樑
      水平為施作標準（採樑下最低點）。並依現場實際正常施工況狀，盡可能與施
      工圖相符合。因此，就此案例，因房屋本身結構而影響其木作天花板至地面高
      度，就本單位研判為正常現象，另就被告抗辯1.浴室圓弧牆面與設計圖面不符
      合部分，則認「依業主提出浴室圓弧牆面與設計圖面不符情形，依據工程慣例
      就設計公司所提設計圖所規劃尺寸或型式於現場施作時，因現況而影響其原規
      劃時，可作適當之變更，以期達到該工程之完整性」（見本院卷第二○六頁）
      ，足證被告所指上開1.2.3.4.5.6.10.所示情形，均為因房屋垂直與水平等因素
      ，所為合理之調整，非原告施工上之瑕疵。
    (二)被告所指9.臥室牆面滲水部分：
      至於被告所指9.臥室牆面滲水部分，因被告所指該牆面係水泥牆，為系爭房屋
      原有之結構體，非原告施作之牆面，因原施作工程並未包含防水處理工程，則
      此部分應非原施作工程之瑕疵。
    (三)至被告抗辯11.浴室圓弧外磚牆與設計圖、估價單上之釉面磚不符合，及12.鋁窗
      材料與約定需採用大同或力霸之材料不符部分，未據被告舉證，鑑定機關兩度
      赴現場履勘所為之鑑定報告中，亦無指出有此部分之瑕疵，被告抗辯原告之施
      工有此部分瑕疵，應不足取。
    (四)被告指依鑑定報告所載原告不得請求報酬之13.基本工程第二項清運工程，及第
      六項防水工程ｃ項部分：
      查台北市室內設計裝修商業同業公會九十三年一月八日鑑定報告第二項就基本
      工程第二項清運工程部分，於備註欄記載「就屋內清運設計公司有施作，其費
      用應予估算，依業主所述其垃圾丟於附近，就此情形若屬實，其責任應屬設計
      公司，需雙方就事實加以說明」（見本院卷第六十七頁），已認定原告有施作
      該部分工程，被告雖指稱原告將垃圾丟於附近，惟未據舉證，自非可採，被告
      以鑑定報告抗辯其不需支付此部分報酬，應為可取。又關於基本工程第六項防
      水工程ｃ項鑑定報告於備註欄記載「就現場牆面已封板，因此其擋土牆是否有
      施作防水，需雙方作說明」（見本院卷第七十頁），並未認定原告未施作，而
      原告施工後既未發生該處防水不全之問題，足認此部分原告亦有施作，被告抗
      辯原告不得請求此部分報酬，亦非可取。
    (五)就被告所指7.8.前陽台、餐廳外推斜窗滲水地板積水，入口玄關及客廳天花板
      漏水，及客房鋁窗右下角漏水部分：
      查本院至現場履時發現入口玄關天花板、客廳天花板及客房均有滲水痕跡，餐
      廳外推斜窗地面亦有水滯痕跡，有勘驗筆錄在卷可稽（見本院卷第一三七頁）
      ，足證原告之施工確有造成餐廳外推斜窗滲水地板積水、入口玄關及客廳天花
      板漏水及客房鋁窗右下角漏水之瑕疵。又本院履勘現場時前陽台雖已無積水現
      象，惟被告陳稱下雨天就會積水，原告亦自承前陽台因增作花台後，將原排水
      口擋住，又因原有地面洩水坡度關係，水無法從新的排水口排出，造成積水（
      見本院卷第一三八頁），而鑑定單位於第一次鑑定履勘現場時所拍攝照片，前
      陽台亦確有積水現象（見外放鑑定現場照片編號三十二），足證原告之施工亦
      有造成前陽台積水之瑕疵。
  ２、查台北市室內設計裝修商業同業公會前受原告委託，就原合約施作工程部分為
      鑑定，鑑定結果認依現場實際施作項目，其合理價格為一百四十九萬一千七百
      四十三元，有該鑑定報告在卷可稽（見本院卷第六十五頁）。而台北市室內設
      計裝修商業同業公會於上開鑑定報告所提合理價格，為已扣除瑕疵修復費用支
      之合理估算價額，其中就前陽台、餐廳外推斜窗滲水地板積水，及客房鋁窗右
      下角漏水部分，研判應是鋁窗外框防水處理不完全所造成，此部分原估算三萬
      五千元，經扣減瑕疵修復費用，其計入金額為二萬元。另入口玄關及客廳天花
      板漏水部分，原估算一萬六千元，經扣減瑕疵修復費用後，其計入金額為一萬
      一千五百元，亦有台北市室內設計裝修商業同業公會九十三年八月十日鑑定報
      告書在卷足憑。原告就鑑定單位所認合理價格之數額，亦不爭執（見本院卷第
      一一五頁），則原告施作之原工程之合理價額為一百四十九萬一千七百四十三
      元，應堪認定。
（三）兩造有無追加追加工程估價單所載工程之合意？其施作之合理價格若干？
  １、被告抗辯兩造並無追加工程之合意云云，查追加工程估價單上共載有：(1)「主
      臥室加釘上方天花板」、(2)「住宅上方防水工程」不確定、(3)「電動鐵捲門配
      電」、(4)「遷移電錶箱」、(5)「內部隔間（主廚與客房）恢復採用磚造牆」、
      (6)「客廳外雨庇上方加玻璃」、(7)「住宅後方清除空地雜物」、(8)「客廳矮櫃
      調整，柱子加厚」、(9)「第二次遷移電錶箱業主補貼」等九項追加工程（見本
      院卷第二十六頁），其中第一項設計師朱玉芬有建議被告施作，被告同意要做
      ，第三、四、五、六項也有建議，第八項是被告要求調整的等情，已據證人朱
      玉芬結證在卷（見本院卷第一二五頁），而第一項業主（即被告）確認有施作
      ，第四項被告主張設計公司口頭報價為一萬元，亦有台北市室內設計裝修商業
      同業公會九十三年八月十日鑑定報告在卷可稽（見本院卷第二○四頁），足證
      兩造確有依追加工程估價單載項目追加施作工程之合意。
  ２、又原告已捨棄追加工程中第三、四、六、七、九項工程之請求權（見本院卷第
      二二四頁）至其餘第一、二、五、八項工程，經台北市室內設計裝修商業同業
      公會鑑定其實際施作數量、瑕疵，依實際施作情形計算，並扣減瑕疵修復費用
      後，認其合理金額為十萬三千五百五十元，有台北市室內設計裝修商業同業公
      會九十三年八月十日鑑定報告附卷足憑（見本院卷第二○八頁），兩造就此亦
      不爭執，則原告施作之追加工程之合理價額為十萬三千五百五十元，亦堪認定
      。
（四）原告得否請求被告給付承攬報酬？
  １、依上所述，原告原施作之原工程之合理價額為一百四十九萬一千七百四十三元
      ，施作追加工程之合理價額為十萬三千五百五十元，合計一百五十九萬五千二
      百九十三元，被告僅給付七十九萬元，則原告依承攬之法律關係請求被告給付
      剩餘未付之工程八十萬五千二百九十三元，尚非無據。
  ２、被告雖辯稱台北市室內設計裝修商業同業公會之鑑定價值，僅可謂該工程之價
      值，未能以之推論原告已完成之工作比例或原告得向被告請求之金額云云，惟
      查台北市室內設計裝修商業同業公會九十三年一月八日鑑定報告係該公會受被
      告委託所為之鑑定，其委請鑑定要旨為「依據申請人甲○○先生就原合約所估
      算金額依現場所施作品質是否合於市價？其合約數量與現場施作尺寸是否相符
      合？」，有該鑑定報告書在卷可稽（見本院卷第六十四頁），被告亦陳稱原告
      施作之工作物，經其會同專業人員實地勘查後，發現有鑑定報告所載之瑕疵（
      見本院卷第三十九頁），被告既係因質疑原告之施工品質、尺寸及數量而委請
      鑑定，自係以原告已施作之部分為其鑑定之標的。況被告雖係於九十二年十月
      二十九日以威揚國際法律事務所九十二年度威律字第九二一○二九一號函通知
      原告「就本件工程已委任第三人改善瑕疵及續行施工」（見本院卷第二十八頁
      ），然第三人太一國際設計公司之工程估價單係於九十三年四月十九日方始提
      出（見本院卷第一五○頁），而台北市室內設計裝修商業同業公會九十三年一
      月八日鑑定報告係就被告於九十二年十二月三十日之申請所為之鑑定，則其鑑
      定報告書所載之各項自均為原告所施作。而台北市室內設計裝修商業同業公會
      九十三年一月八日及九十三年八月十日兩份鑑定報告所載之合理價格係既已扣
      除瑕疵所需修補費用之價格，自屬原告已完成而得向被告請求之金額。
  ３、被告雖又辯稱原告自認承攬之工程尚未完工及交付，依民法第四百九十條第一
      項規定，原告並無報酬請求權云云。按稱承攬者，謂當事人約定，一方為他方
      完成一定之工作，他方俟工作完成，給付報酬之契約，民法第四百九十條第一
      項固有明文。惟此乃原則上之規定，當事人尚非不得就報酬之給付時期及方法
      ，另為約定。本件兩造就承攬報酬之給付於工程合約書第七條約定共分四期給
      付：(1)材料進場時付、(2)工程進行至第五十天、(3)工程完成百分之九十五以上
      時各付八十萬元，(4)驗收時給付尾款三十萬元（見本院卷第八頁），則兩造就
      承攬報酬之給付時期既另有約定，被告自應依約定之時期給付。又原告材料已
      進場，進行施工亦早逾五十天，惟原告迄僅給付七十九萬元，為兩造所不爭，
      則原告請求被告給付原施作工程第(1)(2)期未付之報酬八十一萬元，自屬有據。
      至於其餘承攬報酬部分，因原告所承攬者為房屋內部之裝修，係將原告之材料
      施作附著於被告所有之房屋，而按動產因附合而為不動產之重要成分，不動產
      所有人，取得動產所有權，民法第八百十一條定有明文。則原告將裝修材料施
      作附著於被告房屋時，被告即已取得原告施作物之所有權。又原告因被告未依
      約付款，已於九十二年九月十五日發函期限催告被告於七日內給付，逾時不理
      即以該函為終止契約，有台北信維郵局第八○八一號存證信函影本在卷可稽（
      見本院卷第一三二頁），被告並於九十二年十月二十九日委由威揚國際法律事
      務所以九十二年度威律字第九二一○二九一號致函原告稱「就本件工程已委任
      第三人改善瑕疵及續行施工」（見本院卷第二十八頁），足見兩造契約業經原
      告終止，系爭房屋既為被告所有且於被告實力支配之中，被告並將尚未施作部
      分已委由他人續行施作，應認原告就其施作部分業已完工並交付。原告雖於訴
      狀中陳稱工程尚未完工及交付，惟此係因其於兩造契約終止時，僅施工完成百
      分之七十，而就被告瑕疵之抗辯，認係施工過程中暫時顯現之象，於完工收邊
      後即不存在，而為之陳述，兩造契約既經終止，被告並取回工作物另委由他人
      續行施作，則其以原告承攬之工程尚未完工且未交付，抗辯原告不得請求報酬
      ，自非可取。
  ４、被告雖又以原告施作工程有瑕疵，其委由第三人估價施工，工程款核估約三十
      九萬八千七百元，其得依民法第四百九十七條規定主張抵銷，又其因原告遲延
      完工，致被告須在外租屋，每月額外支出一萬五千元租金，自九十二年十一月
      起至九十三年五月底止，共十萬五千元，亦得主張抵銷云云。惟查，被告所提
      第三人太一國際設計之估價單（見本院卷第一五○頁），僅係施工之估價，其
      估價是否合理、被告有無實際依該價格交其施作，均非無疑。而台北市室內設
      計裝修商業同業公會九百三十年一月八日、九十三年八月十日兩份鑑定報告書
      鑑定結果所認之工程合理價格，如前所述，既均已分別扣除原告施作原合約工
      程及追加工作之瑕疵修補所需費用，被告自不得抗辯應就第三人估價之修補費
      用再為扣除，否則無異就同一瑕疵重覆扣減兩次修補費用。況原合約工程總價
      為二百七十萬元，以原告已完成百分之七十計算，為一百八十九萬元，追加工
      程總價為十九萬零五十元，合計二百零八萬零五十元；而鑑定報告認定之合理
      價格分別為一百四十九萬一千七百四十三元，及十萬三千五百五十元，合計一
      百五十九萬五千二百九十三元，扣減之金額已遠高於被告抗辯其交由第三人修
      補改善所需金額，被告抗辯其得以第三人修補改善所需金額再為抵銷，自無可
      取。至其主張因原告遲延完成致其受有另行租屋之損害部分，雖據其提出房屋
      租賃契約為憑（見本院卷第一五一頁），惟被告未依約定時期付款，其於自已
      遲延中，得否主張對方應負遲延責任，已非無疑，且依被告所提租賃契約所載
      ，被告係自九十二年十一月一日起承租，而查原告早於九十二年九月十五日即
      以被告未依約付款，以台北信維郵局第八○八一號存證信函限期催告被告於七
      日內給付，逾時不理即以該函為終止契約（見本院卷第一三二頁），則被告以
      原告遲延完工抗辯受有自九十二年十一月起至九十三年五月起在外租屋之出租
      租金損害，並主張與原告承攬報酬抵銷，亦非可取。
四、綜上所述，兩造確有依設計圖、工程估價單及追加工程估價單施工之合意，而原
    告施作之工程經送台北市室內設計裝修商業同業公會鑑定結果雖有部分瑕疵，惟
    鑑定機關鑑定結果認原告施作之合理價格，已依現場施工狀況扣除瑕疵修補費用
    ，而原告原施作之原工程之合理價額為一百四十九萬一千七百四十三元，施作追
    加工程之合理價額為十萬三千五百五十元，合計一百五十九萬五千二百九十三元
    ，被告僅給付七十九萬元，又原告起訴狀繕本已於九十三年三月五日送達於被告
    ，已據被告陳明在卷（見本院卷第三十二頁），則原告依承攬之法律關係請求被
    告給付八十萬五千二百九十三元，及自起訴狀繕本送達翌日即九十三年三月六日
    起至清償日止，按年息百分之五計算之利息，洵屬有據，應予准許。逾此範圍之
    請求，為屬無據，應予駁回。
五、兩造其餘主張陳述及所提之證據，經本院審酌後，認均不足以影響本判決之結果
    ，均毋庸再予論述，附此敘明。
六、兩造陳明願供擔保，聲請宣告假執行或免為假執行，經核原告勝訴部分，合於法
    律規定，爰分別酌定相當之擔保金額宣告之；原告其餘假執行之聲請，因訴之駁
    回而失所依據，不予准許。
七、結論：本件原告之訴為一部有理由，一部無理由，並依民事訴訟法第第七十九條
    、第三百九十條第二項、第三百九十二條第二項，判決如主文。
中　　　華　　　民　　　國　　九十三　　年　　　十　　　月　　　六　　　日
                         臺灣臺北地方法院民事第三庭
                               法      官  張靜女
右為正本係照原本作成
如對本判決上訴，須於判決送達後廿日內向本院提出上訴狀
中　　　華　　　民　　　國　　九十三　　年　　　十　　　月　　　六　　　日
                                法院書記官  莊滿美
